臺灣高等法院刑事判決　　　　　　　　92年度上易字第2646號
上　訴　人　臺灣板橋地方法院檢察署檢察官
被　　　告　甲○○
上列上訴人因被告家庭暴力過失致死案件，不服臺灣板橋地方法
院92年度易字第668號，中華民國92年7月7日第一審判決（聲請
簡易判決處刑案號：臺灣板橋地方法院檢察署91年度偵字第3976
號），提起上訴，本院判決如下：
    主  文
上訴駁回。
    理  由
一、公訴意旨略以：被告甲○○與吳素麗係夫妻關係，二人平日
    感情甚篤，惟被告自民國八十九年起即患有精神分裂症，常
    妄想其妻吳素麗有外遇問題，竟於九十一年二月十九日（凌
    晨一時許），在其表妹彭麗娜位於臺北縣三重市○○街二七
    二號七樓之房間內，又因懷疑吳素麗有外遇問題而相互拉扯
    爭執，吳素麗遂走到該房間落地窗外之半圓形陽台女兒牆邊
    （該女兒牆高度約一百公分、牆面寬約十五公分），並橫坐
    在牆上，揚言欲以死表明清白，而被告明知該女兒牆並無設
    置護欄或鐵窗，若有人橫坐在女兒牆上將有墜落之虞，且依
    當時狀況，並無不能注意之情事，竟疏未注意，僅因一時氣
    憤，在與吳素麗相互拉扯之際，失手將橫坐在牆上之吳素麗
    推落，致吳素麗自上址七樓墜落至同棟之三樓陽台處，造成
    全身多處骨折，右肺破裂出血，經送醫不治死亡。因認被告
    涉犯刑法第二百七十六條第一項之過失致人於死罪嫌。
二、被告甲○○因罹患精神分裂病症，達心神喪失程度，於本院
    訊問時，已無從正常回答問題，其於原審審理時則坦認死者
    吳素麗係其妻，惟矢口否認有何過失致人於死之罪嫌，辯稱
    ：「我沒有印象有將我太太推下樓。」云云。然查：
    (一)被告甲○○如何於右開時地因懷疑其妻吳素麗有外遇，彼
      此相互拉扯爭執，吳素麗遂走到該房間落地窗外之半圓形
      陽台女兒牆邊，並橫坐在牆上，揚言欲以死表明清白，而
      被告因一時氣憤，在與吳素麗相互拉扯之際，失手將橫坐
      在牆上之吳素麗推落，致吳素麗自上址七樓墜落至同棟之
      三樓陽台處等情，迭據被告於警詢、偵查中坦認屬實（見
      九十一年度相字第二九四號相驗卷第三至四頁、十四至十
      六頁、九十一年度偵字第三九七六號卷第二十一頁反面、
      第三十頁反面）。
    (二)被告於九十一年二月十九日凌晨一時許，在其表妹彭麗娜
      位於臺北縣三重市○○街二七二號七樓之房間內，曾與其
      妻吳素麗發生口角爭吵等情，亦據證人彭麗娜於警詢中證
      述明確（見九十一年度相字第二九四相驗號卷第五至六頁
      ）。而吳素麗因自上址七樓墜落至同棟之三樓陽台處，造
      成全身多處骨折，右肺破裂出血，經送醫不治死亡等情，
      復有臺灣板橋地方法院檢察署相驗屍體證明書、法務部法
      醫研究所（九一）法醫所醫鑑字第０二六二號鑑定書與現
      場及解剖照片多幀附卷可稽（見九十一年度相字第二九四
      號相驗卷第二十三至三十三頁、第四十五至五十二頁、第
      五十九頁）。足徵被告確有於右開時地，因與其妻吳素麗
      相互拉扯，失手將橫坐在牆上之吳素麗推落，致吳素麗自
      上址七樓墜落至同棟之三樓陽台處造成全身多處骨折，右
      肺破裂出血，經送醫不治死亡之過失致人於死之犯行，應
      堪以認定。
    (三)被告於原審以「沒有印象有將太太推下樓」等語置辯，或
      係因精神疾病所致，或係因事後卸責之詞，不足為採；本
      件事證明確，被告過失致人於死之犯行堪以認定，應依法
      論科。
三、然按，心神喪失人之行為，不罰，刑法第十九條第一項定有
    明文。又行為不罰者，應諭知無罪之判決，刑事訴訟法第三
    百零一條第一項後段亦定有明文。查(1)被告自八十九年間起
    即有自言自語、退縮、慮病及被害想法至多家醫院治療，曾
    於八十八年七月三十日至彰化建元醫院初診，經診斷為精神
    障礙，表現出來之行為和病徵為頭暈及睡眠障礙。再於八十
    九年六月二日至財團法人彰化基督教醫院初診，經診斷為精
    神官能性憂鬱症、慮病症、身體化症；主要病症心情沮喪、
    焦慮、暴躁、多種身體症狀不適之抱怨。又於八十九年七月
    十八日曾至彰化之吳澄第腦神經精神科診所初診，經診斷為
    慮病性精神官能症，表現出來之症狀為失眠焦慮恐懼和慮病
    心理，以及頭痛、頭暈、胸悶與胃痛等身體症狀、精神委靡
    等症狀，又被告因憂慮患有身體疾病而產生焦慮恐懼以及憂
    鬱的心理症狀，並產生許多身體的症狀（非身體的疾病），
    以致精神不集中，無精打釆，以及不敢外出，和產生輕微的
    自殺意念。另於九十年一月十八日至財團法人長庚紀念醫院
    （林口）分院至該院精神科就診，經診斷為焦慮症及憂鬱症
    ；九十年八月三十一日回診時，病患經藥物治療後，仍有頭
    痛、頭暈、失眠憂鬱及焦慮病症狀，另被告之行為、舉動及
    病徵為失眠、緊張、焦慮、不安、擔心有病、憂鬱及情緒不
    穩等。繼於九十一年三月二十七日至彰化明德醫院初診，呈
    現之症狀包括被害妄想、自言自語、情緒不穩定、自我照顧
    能力受損等，診斷上疑似精神分裂病，因情病況惡化需要，
    被告即從九十一年三月二十七日起入該院治療，至同年八月
    二十日狀況改善下出院，改門診追蹤治療，出院時診斷為精
    神分裂病，呈現出來之病徵為被害妄想、幻聽干擾、思考聯
    結障礙、情感淡漠、人際關係疏離、易焦躁不安等精神症狀
    ．．．等情，業經原審向上開醫院函詢屬實，此有卷附該等
    醫院之函覆與所附之病歷等資料可稽，足徵被告自八十八年
    間起即出現精神方面之疾病與障礙，其於本件九十一年二月
    十九日案發前之精神狀況已呈現病發且病情加重之狀態；(2)
    經公訴人將被告送請精神鑑定，並依據被告生活發展史、過
    去一般病史、精神病史、社會功能與精神壓力評估、事件前
    後及行為時之精神狀態，對被告做身體檢查、神經理學檢查
    、精神狀態檢查、心理測驗之結論為「根據家屬陳述及個案
    會談觀察結果，個案自八十九年起即有自言自語、退縮、慮
    病及被害想法至多家醫院治療之病徵，最後並於彰化明德精
    神科醫院住院診斷為精神分裂病。個案近年來社會功能下降
    ，無法工作，且現實感不佳。雖個案於會談過程中表情淡漠
    ，不發一語，對於事發前後之詳細經過均不回答，無法得知
    個案當時之精神狀態，然根據家屬提供之病史及診斷書仍高
    度懷疑個案有精神分裂症之可能，因懷疑妻子外遇之妄念，
   『心神喪失』而導致衝動肇禍。」，此有國軍北投醫院九十
    一年六月二十一日（九一）濟元字第一一五六號函附之精神
    鑑定報告書在卷可憑（見九十一年度偵字第三九七六號卷第
    八十二至八十五頁）。(3)另原審至國軍北投醫院訊問出具上
    開精神鑑定報告書之黃國權醫師：「被告將其妻吳素麗推落
    時，被告之精神狀態如何？」其答稱略以「我根據他的病史
    ，他有胡言亂語，退縮，自閉等現象，我認為他有精神分裂
    症的問題，至於他推其妻下樓時，他多少會受到上開精神分
    裂症的影響，這應屬精神醫學的共識。」、「（被告是否可
    能假裝上開精神分裂症之病徵？）我看其病史，不太可能。
    」等語（見原審九十二年五月十四日訊問筆錄）。(4)又被告
    甲○○於九十二年十月九日經衛生署彰化醫院精神科醫師鑑
    定結果，認「甲○○生長於一精神分裂病遺傳傾向頗重之家
    庭，約近四年前即出現被害妄想、嫉妒妄想、關係妄想、身
    體妄想與聽幻覺，自我照顧能力下降，外觀髒亂不潔，無法
    維持工作。並有難以理解之怪異行為，終日躲在房間足不出
    戶。期間曾接受數家精神科醫院之醫療，症狀仍逐漸嚴重，
    從未好轉，其近年來處於一慢性精神病狀態殆無疑義。人格
    呈現嚴重退化崩潰的狀態，社交與職業功能嚴重退化，幾乎
    無獨立生活與自我照顧能力，對外在事務的知覺理會與判斷
    表達能力皆成嚴重障礙，依精神醫學見解，應屬心神喪失狀
    態」。臺灣彰化地方法院並據而宣告甲○○為禁治產人，此
    有臺灣彰化地方法院九十二年度禁字第八五號民事裁定一份
    、行政院衛生署彰化醫院九十二年十二月三十一日九十二彰
    醫病字第六○四七號函既病歷摘要各一份在卷可考。(5)綜上
    各情，足徵被告係生長於一精神分裂病遺傳傾向頗重之家庭
    ，自八十八、八十九年間即已發病而至多家醫院就診，惟症
    狀仍逐漸嚴重，從未好轉，其近年來處於一慢性精神病狀態
    殆無疑義；其身罹該病，於案發前又與其妻爭執且拉扯，在
    受刺激之情形下，被告當時之精神狀態應已達心神喪失程度
    無訛。其為本件犯行時，既屬心神喪失之狀態，依首揭意旨
    ，被告之行為應為不罰，應諭知無罪之判決。
四、按「因心神喪失而不罰者，得令入相當處所，施以監護」，
    刑法第八十七條第一項定有明文。本件被告之行為係於其心
    神喪失狀態下所為，已如前述，揆諸上開規定，依法應為無
    罪之諭知。惟被告因患有精神分裂病，為求被告能接受妥適
    之治療與監護，並避免其再度造成社會公共安全之危險，爰
    依刑事訴訟法第三百零一條第二項之規定，併宣告令入相當
    處所施以監護三年。
五、至被害人吳素麗之父母因認為被告與其妻平日感情和睦，未
    料卻發生悲劇，吳素麗之家屬、雙親亦知悉被告患有精神方
    面之疾病，故不願追究被告之責任等情，亦有吳素麗父母吳
    全與吳李秀女所出具之書面資料附於原審卷（第五十頁）可
    稽，附此敘明。
六、原審認被告過失致人於死之犯行，甚為明確，惟因被告行為
    時係屬心神喪失之人，依刑法第十九條第一項、第八十七條
    第一項、第三項諭知甲○○無罪，令入相當處所，施以監護
    三年，認事用法，經核並無不當，公訴人以被告行為時之精
    神狀態至多僅達精神耗弱，尚未達心神喪失之程度提起上訴
    ，參以前開被告行為時之前後精神狀態及專業醫師之鑑定報
    告，應認本件上訴為無理由，應由本院為上訴駁回之諭知。
七、被告雖心神喪失，但顯有諭知無罪之情形，爰不待其到庭，
    逕行判決，併此敘明。
據上論斷，應依刑事訴訟法第368條、第364條、第294條第3項，
判決如主文。
本案經檢察官郭啟東到庭執行職務。
中　　華　　民　　國　　94　　年　　3 　　月　　1 　　日
　　　　　　　　　刑事第十九庭審判長法　官  葉騰瑞
　　　　　　　　　　　　　　　　　  法　官  莊明彰
　　　　　　　 　 　　　　　　　  　法　官  劉壽嵩
以上正本證明與原本無異。
不得上訴。
                                    書記官  廖婷璇
中　　華　　民　　國　　94　　年　　3 　　月　　1 　　日
